臺灣高等法院民事判決　八十八年度重上字第三四七號
　　　上　訴　人　甲○○
　　　上　訴　人　乙○○
右當事人間清償債務等事件，上訴人對於中華民國八十八年三月二十三日臺灣新竹地
方法院八十六年度重訴字第三十九號第一審判決各自提起上訴，本院判決如左：
　　　主　　　文
原判決第一項關於命上訴人甲○○給付超過新台幣參佰伍拾玖萬元及其利息部分，暨
該部分假執行之宣告，並命上訴人甲○○負擔訴訟費用之裁判均廢棄。
右開廢棄部分，上訴人乙○○在第一審之訴及假執行之聲請均駁回。
甲○○其餘上訴駁回。
乙○○上訴駁回。
第一審關於命甲○○負擔訴訟費用部分，及第二審訴訟費用關於甲○○上訴部分，由
上訴人甲○○負擔二十分之十九，餘由上訴人乙○○負擔。第二審訴訟費用關於乙○
○上訴部分，由乙○○負擔。
　　　事　　　實
甲、上訴人即被上訴人甲○○方面：
一、聲明：
　(一)上訴聲明部分：
  　1.原判決除免為假執行部分外，關於命上訴人甲○○給付被上訴人（即上訴人）
　　　乙○○新台幣（下同）三百七十九萬元，及其中三百六十萬元自民國八十六年
　　　三月二十二日起至清償日止，按年息百分之五計算之利息。上訴人應將其所有
　　　坐落新竹縣竹東鎮○○○段一九一之一四地號土地，面積０．０一四九公頃土
　　　地，及同段六八三建號、門牌號碼同上鎮○○路○段三０七號、面積八一．八
　　　八平方公尺建物，所有權全部，設定債權額二百萬元之抵押權予乙○○。與假
　　　執行之宣告暨命負擔訴訟費用之裁判均廢棄。
    2.右廢棄部分，乙○○在第一審之訴及其假執行之聲請均駁回。
    3.第一審廢棄部分及第二審訴訟費用均由乙○○負擔。
  (二)答辯聲明：
  　1.乙○○之上訴駁回。
    2.第二審訴訟費用由乙○○負擔。
    3.如受不利判決，請准供擔保免為假執行。
二、陳述：除與原判決記載相同者外，補稱略以：
　(一)關於香港惠知發展有限公司（下稱香港惠知公司）部分：
  　1.乙○○依消費借貸關係請求甲○○返還借款一百四十萬元（包括甲○○股款八
      十萬元，林娜莉股款四十萬元，林娜莉借款三十五萬一千元尚餘之二十萬元）
      部分：
　　　民國八十年初兩造合作投資之廈門惠知電子有限公司（下稱廈門惠知公司）成
　　　立進行期間，乙○○與林娜莉有意發展寶石業務，林娜莉在大陸原從事寶石業
　　　務，邀集包括上訴人等共八人籌組香港惠知公司，當時甲○○因忙於廈門惠知
　　　公司之成立運作無暇他顧，且對寶石業務不熟悉，原無意投資，在乙○○力邀
　　　下始加入，籌組前，林娜莉雖曾多次到台灣赴驊洲公司與被上訴人及其他股東
　　　商議研究合作計劃，林娜莉多年寶石經驗打動股東們投資意願，惟投資事業畢
　　　竟在香港、大陸、有鞭長莫及之顧慮，故乙○○邀甲○○入股並允諾代墊股款
　　　，希甲○○就近照顧及監督該公司，甲○○係在此情況下始成為該公司股東，
　　　嗣乙○○就將交付予林娜莉之港幣七十萬元，以甲○○名義，電至林女香港
　　　帳戶，同時要求甲○○書立收據，以明責任，此觀乙○○所提出之匯款單，其
　　　上資料填寫均為乙○○之字跡可証，是在實際匯款之人與受款人均非甲○○之
　　　情況，如何能據上開匯款單認定甲○○有收受七十萬元港幣情事？況當時香港
　　　惠知公司經手財務既為乙○○，電匯者亦係乙○○，嗣後聲稱款項去向不明，
　　　邀集股東召開業務檢討會又係乙○○，則以其所經手保管之彰化銀行活期存款
　　　存摺，及未經甲○○確認之股款收據，在全由乙○○掌控下，自不足推証乙○
　　　○有為甲○○代墊股款之事實。
　　2.不論乙○○確有為甲○○代墊股款八十萬元，兩造約定由乙○○先行墊借之股
　　　款亦僅為甲○○自己股款八十萬元部分，林娜莉之股款四十萬元部分與甲○○
　　　無涉。股款收據，彰銀活期存款存摺不足以証明林娜莉之股款亦為甲○○所借
　　　。
    3.乙○○並未舉証証明甲○○於八十年五月間為林娜莉向其借款三十五萬一千元
　　　之事實。其所提出之借款証據，匯入之帳戶係為訴外人謝文輝所有名義，非甲
　　　○○、林娜莉，如何為証？至借款結算單上僅有數字記載，未有隻字片語提及
　　　與借款有關，自難憑証。且其上之數字亦與乙○○所主張不符，其事實主張與
　　　証據矛盾。嗣其雖於本院改稱該八十萬元是指廈門惠知公司甲○○剩餘之八十
　　　萬元股款，惟乙○○已陳稱廈門惠知公司八十萬元股款是於八十年六月三十日
　　　墊款，而該結算單日期為八十年六月二十八日，在乙○○主張墊款之前，日期
　　　亦顯然不符。
    4.乙○○早已熟識林娜莉，七十九年間為投資廈門惠知公司，乙○○與鄭日省曾
      多次經香港進出中國大陸，乙○○因與林娜莉熟識，始有日後二人起意投資寶
　　　石業務，籌設香港惠知公司至於其持有林娜莉繳交股款之收據，乃因其原熟識
　　　林女，且其自承係由林女提供相關資料。
　(二)乙○○依契約關係請求甲○○給付退回股款二十萬元部分：
  　1.甲○○自始即未參與香港惠知公司之籌組過程，爾後又因忙於廈門惠知公司之
      事業，未留意香港惠知公司之運作，致甲○○無從插手，嗣乙○○主導召開八
　　　十年十一月二十八日業務檢討會，將責任指向甲○○，其餘股東在召開會議之
　　　前早為乙○○所誤導，不利甲○○，甲○○乃拒絕在結論處簽名同意，其上吳
　　　某之簽名係當日出席人員報到時所簽，故業務檢訂會決議係未經甲○○同意所
　　　記載，不足拘束甲○○。証人鄭日省証稱乙○○代甲○○墊出之股款，係由乙
　　　○○交予鄭日省，實大費周章，與常情有違，且其與乙○○認識在先，曾有同
　　　事情誼，且其証詞亦有利於本人，因其亦為香港惠知公司股東，有利害關係，
　　　故其証詞為附和乙○○之說詞，難以信實。此外，鄭日省之其他証詞有先後不
　　　符情事，自不足為採。
　(三)關於乙○○依侵權行為法律關係請求甲○○返還認賠五萬元部分：
　　1.香港惠知公司係由乙○○與林娜莉起意籌組，非由甲○○主導。吳某僅知香港
　　　惠知公司之籌設係先於香港成立該公司，再以該公司名義於廈門申請成立「廈
　　　門惠知寶石有限公司（下稱廈門惠知寶石公司），廈門惠知寶石公司是否成立
　　　？以何名義轉投資申請設立？吳某不知情。香港惠知公司之籌設與資金係由林
　　　娜莉與乙○○所掌控，事隔多年，乙○○如何能依林女之傳真信函，指控甲○
　　　○涉有不法情事，況乙○○亦應舉証証明該函及其內容為真正。
　　2.八十年十一月二十八日業務檢討會後，乙○○多年未曾向甲○○索討任何款項
　　　，如吳某果有不法，為何黃某遲不主張權利？縱如其所云，至八十五年十月間
　　　始知，則為何其提起本訴時未主張此部分被詐騙，嗣後始追加？又於本件起訴
　　　之同時提出刑事告訴詐欺時亦未就此部分提出告訴？乙○○既執該檢討會之決
　　　議主張甲○○同意負責退款，請求吳某依該協議給付退回股款二十萬元，關於
　　　認賠五萬元如何又同時主張被詐欺而撤銷該協議？如該協議已撤銷，乙○○依
　　　該協議請求吳某退回其股款二十萬元，即屬無據。再黃某主張於八十五年十月
　　　間發見被詐欺而主張撤銷認賠五萬元之意思表示，亦已早逾一年之除斥期間，
　　　而不得主張。且其於原審亦從未為此撤銷意思表示之主張。另黃某主張其於「
　　　八十五年十月間方獲知」吳某侵權行為之事實，應負舉証之責，則在此之前，
　　　本件其依侵權行為法律關係請求，亦逾民法第一九七條第一項規定二年之時效
　　　，不得請求。
　(四)關於廈門惠知電子有限公司（下稱廈門惠知電子公司）部分：
　　1.台商赴大陸投資之前置作業從合作對象之找尋，申請立項、送審研究報告與大
　　　陸廠商簽署合同並批准，皆需相當時日，而因大陸中外合資企業之設立程序如
　　　此繁瑣費時，能否取得批准未可知，故兩造合作投資之廈門惠知電子公司，自
　　　民國七十九年間即開始著手相關之前置作業，在確定前開程序之批准後，兩造
　　　與鄭日省始研擬合作協議草約，嗣並因情事變更修正，若非上情，乙○○如何
　　　能在八十年四月二十二日與甲○○簽立合作協議草約前，八十年四月十八日即
　　　著手與台灣淞翌公司技術移轉合約之簽署並支付權利金，並於八十年五月二十
　　　二日進行原屬吳某所有機器、設備轉運大陸等事宜之作業？是乙○○辯稱其不
　　　知廈門惠知電子公司設立過程，係於八十年四月二十二日與甲○○簽署合作協
　　　議，始與吳某為合作之初步接觸，顯與事實不符。
    2.中國大陸對合資事業批准之合作年限，與實際之投資計劃不能等同視之。故有
      批准合作年限十年，兩造之合作協議三年之不同。又七十九年、八十年間台商
      赴大陸投資台灣方面尚未開放，當時乙○○、鄭日省仍任職驊洲公司擔任總經
      理及董事長乙職，有所顧忌，不便具名，而當時甲○○在台並無事業，無此顧
      慮，乃協議由甲○○負責大陸方面之投資事宜，故兩造之合作事業始由甲○○
      代表台灣投資公司台灣惠知電子公司擔任廈門惠知電子公司董事長乙職。而原
　　　証十六之經營協議書僅是草約，並非定案實際運作之合作協議，事後因情事變
　　　更已修改，此觀吳某之股份依草約原僅有百分之二十五，事後因中方僅願提供
　　　廠房，不願現金出資，乙○○要求吳某除原有以機器設備作價之股份外，增加
　　　現金出資，股份增為百分之四十可証。雖該草約上有載乙○○擔任監察人乙職
　　　，事後亦因乙○○個人因素作罷，故該二人不便具名，確有其事。
    3.關於乙○○請求甲○○返還其代墊公司三百六十六萬六千二百二十三元部分。
      （此部分原審判決乙○○敗訴）：
      此部分代墊款之請求，乙○○於原審係依消費借貸法律關係請求，其於本院追
　　　加依侵權行為法律關係請求，甲○○不同意此追加，況此追加亦已逾民法第一
　　　九七條第一項規定二年之時效，不得再為請求。又其主張曾為廈門惠知公司代
　　　墊此部分款項，應負舉証之責，惟縱使為真，既係其為該公司所為之墊款，亦
　　　係其支借予公司，借貸關係應存在於其與該公司間，其向甲○○請求返還，應
　　　屬無據。況該公司之帳目本均由乙○○經手，其自行作帳，有無此墊款？數額
　　　多寡，是否已自行取回？均有疑義，難認其主張為真實。
　　4.乙○○請求返還代甲○○所墊股款二百萬元部分：
    　(1)乙○○此部分請求，於原審係主張依消費借貸法律關係請求，嗣於本院復主
        張依侵權行為法律關係，為此部分請求，顯為訴訟標的之追加，甲○○不同
        意，同時亦主張二年時效消滅之抗辯。
      (2)乙○○主張前揭交付借款之事實，其主要証據為八十年五月一日甲○○書立
        之借款憑據及借款結算單，惟上開結算單，前關於香港惠知公司部分原審採
        為証據，如何又與廈門電子公司有關？而可同時為不同事實之証據？此部分
        主張之事實，除前開借款憑據外，尚有八十年五月三日開辦費收據，乙○○
        製作之現金帳，主張其分別於八十年五月一日、五月三十日、六月三十日先
        後為甲○○墊款出資六十萬元、六十萬元、八十萬元，核對上開書証與事實
        ，借款憑據日期為八十年五月一日，而乙○○所云之墊款日期除第一筆六十
　　　　萬八十年五月一日外，其餘均在該日期之後，是其所陳之事實，顯見其已自
　　　　承吳某書立借據當時，其尚未墊款，吳某係在交付借款前即已書立借據，是
　　　　該借據，不足為借貸關係成立之証據。又甲○○固從未否認兩造曾有墊款約
　　　　定及書立借據之事實，吳某於八十六年三月二十八日偵查當時所陳係指此曾
　　　　有約定之事實，至於乙○○是否確有按約定墊款，仍有疑問，是該偵訊筆錄
　　　　尚難資為認定吳某確有墊款之依據。再其餘証據前後矛盾，漏洞百出，如八
　　　　十年五月三日開辦費收據，兩造合作開始即已言明合作事業之現金出資部分
　　　　均交乙○○經管，八十五年五月三日其交付之一百萬元開辦費，究係其自己
　　　　出資部分？代甲○○墊付之股款？抑另一股東鄭日省之股款，均有可能？非
　　　　能遽以認定即為乙○○代甲○○墊付之股款，況該日亦在乙○○主張之墊付
　　　　日期八十年五月三十一日、六月三十日之前，時間已有出入，自不足採。乙
　　　　○○另提出之原証八字據，其日期八十年六月二十八日亦在乙○○所云最後
　　　　一筆墊款八十萬元、八十年六月三十日之前，日期矛盾不符，且其內之文義
　　　　亦看不出與本件出資墊款有何關連，顯係移花接木，臨訟拼湊而成，自有瑕
　　　　疵。
      (3)乙○○於八十九年五月三日上訴補充理由狀主張借款憑証上所載之二百萬元
        係包括香港惠知公司之甲○○股款八十萬元及廈門惠知電子公司吳某股款之
　　　　一百二十萬元云云。惟其起訴狀卻係主張該借款憑証是針對廈門惠知電子公
　　　　司吳某之股款二百萬元而書立，前後主張反覆翻異，如何能信？再，其既自
　　　　承廈門惠知電子公司吳某之該一百二十萬元股款係分別於八十年五月一日及
　　　　五月三十一日墊款，借款憑証書立日期為八十年五月一日，依其所陳事實，
　　　　八十年五月一日書立時，該公司吳某之二百萬股款，乙○○僅墊八十年五月
　　　　一日之六十萬元，剩餘之一百四十萬元，均未墊借，基此，自不能單憑借款
　　　　憑証，遽認乙○○有為吳某墊款廈門惠知電子公司二百萬元股款。又其謂結
　　　　算單上之八十萬元係指廈門惠知電子公司吳某股款尾款八十萬元，惟該單書
　　　　立日期為八十年六月二十八日，而其主張墊款是八十年六月三十日，日期不
　　　　符，且在主張墊款之前，如何為証？
　　4.關於乙○○依侵權行為法律關係請求甲○○返還其出資款二百萬元部分（此部
　　　分原審為乙○○敗訴之判決）：
      兩造合作投資之廈門惠知電子公司早於七十九年間已有合作之雛形，為此乙○
      ○及鄭日省曾多次經香港入境中國考查，是乙○○對該公司之成立過程及以台
      灣惠知電子公司名義具名合資申請均知之甚詳，是其謂係於八十年四月二十二
　　　日始與甲○○開始接觸合作，且係於八十五年十月間自林娜莉寄來之資料，始
　　　知吳某以「台灣惠知股份有限公司」之名義，與「廈門興龍人造花廠」合作成
　　　立廈門惠知電子公司云云，均屬虛妄。又中國大陸台商之合資申請，程序繁雜
　　　，豈可能八十年四月二十二日兩造一接觸有合作之共識，在合資是否批准，層
　　　層關卡能否通過未可知，隨即與台灣淞翌公司簽署技術移轉合約並支付權利金
　　　，乙○○甚且負責進行原屬甲○○所有機器、設備轉運大陸等事宜之作業？乙
　　　○○所辯與事理有違。其另辯稱於八十五年十月間始自林娜莉處得知，惟其於
　　　偵查中到庭自承知有批准証書等文件時，當時檢察官，辯護人曾質疑其持有批
　　　准証書，如何稱不知以台灣惠知電子公司合作投資？其當時為何不提此情？再
　　　，廈門惠知電子公司在一九九三年已因大陸合資代表興龍人造花廠終止合作關
　　　係，已經外資工作委員會批准註銷，其或林娜莉如何能在事後取得上開批准証
　　　書之資料？益証其諉稱事後知悉，取得批准証書，純屬虛構。復以台灣惠知電
　　　子公司名義與「廈門興龍人造花廠」成立廈門惠知電子公司，係因必須以法人
　　　組織申請合資，已如前述，與此亦為其事先知悉，參其自承知悉批准証書可証
　　　，批准証書上已明載台灣惠知電子公司於其上，其如何不知？雖其辯稱如定須
　　　法人組織申請，大可用香港惠知公司名義申請？惟廈門惠知電子籌組在香港惠
　　　知公司之前，如何以該公司名義具名申請合資？乙○○稱其未列名「廈門惠知
　　　電子公司」監察人，對公司業務無置喙餘地，不能主張權利，投資權益無法保
　　　障云云，惟兩造合作之事業須以法人組織向中國申請合資，故具投資股東身分
　　　係法人，非自然人，自然人僅係代表投資公司擔任合資事業之職務，如董事長
　　　或總經理乙職，當年就因乙○○、鄭日省在台均有事業，不便具名，更無法常
　　　駐中國，故始由甲○○代表台灣惠知電子公司擔任董事長，副董事長由廈門興
　　　龍人造花廠之代表擔任，而乙○○則在台灣經管財務及貨款之收取。按中國所
　　　批准之廈門惠知電子公司經營範圍以外銷為主，基本上不准內銷，故該公司在
　　　中國以生產製造為主，成品出口外銷後應收之貨款再通知台灣負責財務之乙○
　　　○收取，是乙○○掌握之權利猶勝於一般公司之股東。甲○○豈有詐騙？
　(五)乙○○對甲○○提起刑事告訴部分，業經本院判決吳某無罪確定在案，甲○○既
　　無詐欺，侵占等犯行，自無成立之侵權行為損害賠償責任可言。
乙、被上訴人即上訴人乙○○方面：
一、聲明：
　(一)上訴聲明：
  　1.原判決不利於乙○○部分廢棄。
    2.甲○○應再給付乙○○五百七十一萬六千二百二十三元及自八十六年三月二十
      二日起至清償日止，按年息百分之五計算之利息。
    3.請准乙○○供擔保宣告假執行。
  (二)答辯聲明：
  　1.上訴駁回。2.第二審訴訟費用由上訴人負擔。
二、陳述：除與原判決記載相同者外，補稱略以：
　(一)甲○○詐欺案件雖經判決無罪，惟其確有侵權行為情事，蓋：
  　1.就香港惠知發展公司部分：
　　　依林娜莉先後於八十五年十月間、十月十六日之傳真函及函文內容。另據林女
　　　所提供廈門惠知寶石有限公司於八十年十月九日委託廈門市第二律師事務所發
　　　函予張文章之函件，可知張文章係廈門惠知寶石公司之副董事長，且為甲○○
　　　所實際負責經營之新竹香山惠知電子公司之掛名董事長，張文章亦非香港惠知
　　　發展公司股東。顯見吳某係擅自以新竹香山惠知電子公司之名義，與中方人士
　　　成立廈門惠知寶石公司，而並未依約定以香港惠知發展公司之名義轉投資成立
　　　廈門惠知寶石公司。又依前開發函予張文章之函件內所稱：「：：按合同規定
　　　，公司一經註冊，你方應及時匯入資金。七月份領到營業執照及副本時，當即
　　　於四號通知你辦理，但迄今未按合同執行。」內容觀之，足徵吳某亦未依約定
　　　將其所往香港之七十萬元港幣中，以五十萬元港幣轉投資於「廈門惠知寶石
　　　公司」。是其遊說乙○○等投資之目的，僅在騙取渠等之入股金而已，並無以
　　　香港惠知發展公司之名義，與中方人士成立廈門惠知寶石公司之打算，其如此
　　　欺詐，致渠等陷於錯誤，而為股款之交付，並借錢予吳某，且其將其中港幣五
　　　十萬元私吞入己，實已構成詐欺業務侵占及背信罪。又乙○○於八十年十一月
　　　二十八日參與股東在驊洲公司所召開之「業務檢討會」時，尚未知悉吳某之上
　　　述侵權情事（係於八十五年十月間方獲知），從而乙○○若於八十年十一月二
　　　十八日已知吳某有前揭侵權時，斷不可能認賠五萬元，故自得依民法第九十二
　　　條規定撤銷上開認賠五萬元之意思表示，並再以侵權行為法律關係請求返還該
　　　五萬元。
    2.就廈門惠知電子公司部分：
    　1.乙○○於八十五年十月間先後二次接獲甲○○同居人之來函及嗣經林女陸續
        寄來多項甲○○不法之証據後，方發覺吳某諸多詐欺、侵占、背信等犯行。
      2.如前述，乙○○係於八十五年十月間從林娜莉所寄來有關成立廈門惠知電子
        公司之資料中，方查覺甲○○係擅自以台灣惠知公司之名義，與「廈門興龍
        人造花廠」合作成立廈門惠知電子公司。廈門惠知電子公司係於一九九０年
　　　　十二月二十九日，經廈門市外商投資企業管理局核准立項，合作期十年，且
　　　　該公司亦於一九九一年二月三日即已召開首屆董事會，由此可知，台灣惠知
　　　　公司與廈門興龍人造花廠，最遲應自八十年二月三日已開始合作，而甲○○
　　　　與乙○○等於八十年四月二十二日所簽署之廈門惠知電子合夥經營協議書中
　　　　，吳某卻將與廈門興龍人興造花廠之合作期書明係自一九九一年五月一日起
　　　　，實際合約三年。足見吳某故意隱匿其早於八十年二月三日已與上開人造花
　　　　廠開始合作之事實。且廈門惠知電子公司之成立資料中，亦無「實際合約三
　　　　年之約定」，其為何於協議中予以書明。可証吳某簽署協議書之目的，僅在
　　　　騙取乙○○等之投資款，並無讓伊等列名為廈門惠知電子公司之股東及監察
　　　　人之真意，自為詐欺行為。再吳某係以台灣惠知電子公司名義與廈門興龍人
　　　　造花廠合資成立廈門惠知電子公司，並自任董事長、兼總經理，同時將林娜
　　　　莉及林惟勤列為台方之董事，而未依約將乙○○列為董事、鄭日省列為監察
　　　　人，且與乙○○及鄭日省簽訂協議書者係甲○○又非台灣惠知電子公司，從
　　　　而實際出資者即乙○○，鄭日省等人，對廈門惠知電子公司之業務即無置喙
　　　　之餘地，能對該公司主張權利者，僅有甲○○、林娜莉、林惟勤等人或台灣
　　　　惠知電子公司而已，乙○○等之投資權益毫無保障，足徵甲○○投資之初，
　　　　即有不法所有之意圖。
　　　3.政府於八十一年七月三十一日公布「台灣地區與大陸地區人民關係條例」（
　　　　下稱兩岸關係條例）前，台灣地區除勞力密集之中小企業多已利用各種管道
　　　　赴大陸投資設廠外，部分股票上市之企業亦頻與大陸相關單位接洽投資事宜
　　　　，政府見情況如此泛濫，方於八十一年七月三十一日公佈該條例加以規範，
　　　　且經濟部亦以行政命令時籲「在右開關係條例公布前赴大陸投資之廠商必須
　　　　補辦事報備手續」，因而可知於該條例公佈前，台商已絡繹至大陸投資設廠
　　　　之事實。且吳某既可以台灣惠知公司之法人名義與廈門龍興人造花廠成立廈
　　　　門惠知電子公司；則舉重以明輕，乙○○、鄭日省均為自然人，豈有可能不
　　　　便具名為廈門惠知電子公司之股東及監察人之理？再吳某於該條例公布前，
　　　　既可列名為廈門惠知電子公司之董事長，為何同為台灣地區人民之乙○○等
　　　　不便具名？又乙○○等於八十一年一月間，已和吳某於香港成立香港惠知公
　　　　司，故真若黃某等不便於廈門惠知電子公司具名為股東及監察人，則自可以
　　　　香港惠知公司名義與人造花廠合作成立廈門惠知電子公司，焉可能讓吳某擅
　　　　以其所設立之台灣惠知公司與中方成立新公司。退萬步言，縱認於簽署協議
　　　　書時，乙○○等不便具名，惟自政府公布兩岸關係條例開放大陸投資後，迄
　　　　今（包括甲○○擅將廈門惠知電子公司之部分資產，另成立之宜興惠知電子
　　　　公司）均未將乙○○等列名該等公司之股東及監察人，自有詐欺甚明。
　　　4.甲○○另有諸多業務侵占、背信情事，從而乙○○以侵權行為之法律關係請
　　　　求甲○○返還二百萬元之出資款及三百六十六萬六千二百二十三元之代墊款
　　　　，為有理由。
　(二)乙○○就甲○○上訴部分之答辯：
  　1.就香港惠知公司部分：
　　(1)甲○○向乙○○借款一百二十萬元，且乙○○亦依約代出資一百二十萬元，以
　　　及吳某另向乙○○借款三十五萬一千元，尚餘二十萬元未還部分之事實，應可
　　　確認。吳某雖辯稱其中四十萬元係代林麗娜墊股款，另應急借款三十五萬元之
　　　餘款二十萬元部分，亦為林女所借云云，惟不問其將此項借款轉用於給付林女
　　　之股款或其他用途，此部分借款既由其向乙○○借貸，均應認借貸關係存於兩
　　　造間。乙○○據此請求吳某返還借款一百四十萬元為有理由。
　　(2)甲○○既於八十年十一月二十八日參與股東於驊洲公司所召開之業務檢討會，
　　　且其在會議紀錄上簽名，並有証人鄭日省為証，是乙○○依協議請求吳某給付
　　　應退回之股款二十萬元，亦有理由。
　　(3)至於上訴人即甲○○所辯：「後來被上訴人（即乙○○）就將交付予林娜莉之
      港幣柒拾萬元，以上訴人名義電匯至林娜莉香港帳戶，同時要求上訴人書立收
      據，以明責任，此觀被上訴人所提出之匯款予林娜莉港幣柒拾萬元匯款單，其
      上資料填寫均為被上訴人之字跡可證，是以在實際匯款人與受款人均非上訴人
      之情況，被上訴人所提出之匯款港幣七十萬元之匯款單，如何據予認定上訴人
　　　有收受柒拾萬元港幣之情？」一節，並不足採，蓋：
　　Ａ比對被上訴人所提出之證物中，其餘上訴人所寫之書據及簽名，即明原證三所
　　　示匯款單均為上訴人之筆跡。
　　Ｂ且右開七十萬港幣係上訴人攜回其住所地之竹東合庫所匯，此亦足徵非由被上
　　　訴人迢迢跑到竹東匯款之理。
　　Ｃ右開柒拾萬元若非由上訴人收受，且香港惠知發有限公司之業務若非由上訴人
    　負責，則上訴人焉有可能書寫收據（參原證四）並表明：「茲收到香港惠知發
　　　展有限公司籌募資金計港幣柒拾萬元整，折合新台幣貳佰肆拾伍萬元整，現以
　　　匯款方式，存入香港第一太平銀行帳戶林娜莉（ＬＡＭ　ＮＡ　ＬＥＥ）帳號
　　　：00000000000000，該款項悉數由本人轉往香港專供下列用途
　　　：一港幣貳拾萬元整專供香港惠知發展有限公司開辦費之用。二港幣伍拾萬元
　　　係專供以香港惠知發展有限公司名義轉投資廈門惠知寶石有限公司之出資用款
　　　。前述款項之運用，悉依香港惠知發展有限公司籌備處董事會決議所訂立之運
　　　用辦法與規定報銷之。否則本人願負一切法律及賠償責任，並放棄先訴抗辯權
　　　利。」等之內容。
　　(4)另甲○○否認向乙○○借貸林娜莉之股款四十萬元及林女向乙○○借款三十五
　　　萬一千元乙節亦顯無稽；蓋林女之股款四十萬元，若非吳某向乙○○告貸，則
　　　乙○○豈有可能將金錢任意借予素未謀面之人之理。又乙○○持有代林女繳足
　　　股款之收據，即足証乙○○確有借款予吳某之事實。且若吳某未向乙○○借款
　　　三十五萬一千元予林娜莉，則吳某為何須先償還乙○○十五萬元？徵諸吳某向
　　　黃某借款三十五萬一千元，而於借款結算單上書寫「先還十五萬元」及「八十
　　　萬加三十五萬等於一百十五萬減十五萬等於一百萬」之內容，實表示吳某係將
　　　三十五萬一千元之零頭一千元減去，而以整數三十五萬元計算。
　2.就廈門惠知電子公司部分：
  　乙○○主張甲○○因投資廈門惠知電子公司，向其借款二百萬元，並約定利息十
　　九萬元及設定不動產抵押予乙○○等情，有借款憑據，借款結算單及甲○○於偵
　　查中之陳述可証，依上開借款憑據有關利息之內容，足以推知乙○○已於當時交
　　付借款，則乙○○依消費借貸法律關係請求吳某給付借款二百萬元及利息十九萬
　　元，並依借款憑據約定，請求吳某應將其所有不動產設定抵押權予乙○○等情，
　　，應為有理由。
丙、本院依職權調閱九十年度上易字第五五八號甲○○詐欺等刑事案全卷。
　　　理　　　由
一、本件乙○○於原審言詞辯論時已主張甲○○於召募伊及其他股東成立香港惠知公
　　司及廈門惠知電子公司時，即以施詐使伊等陷於錯誤而交付股款及墊款，並依履
　　行契約、借貸、侵權行為提起本件訴訟，其範圍包括借用之股款含約定利息共二
　　百十九萬元及伊之代墊款三百六十六萬六千二百二十三元（見原審卷(二)第一二八
　　頁正面倒數第四、五、六行，背面第三、四、六、七、八行），足見其於原審時
　　曾就上開金額係併依侵權行為之法律關係請求，甲○○辯稱：乙○○於上訴本院
　　時始追加上開法律關係而不予同意，即有誤會。況縱認為訴之追加，惟乙○○請
　　求之基礎事實同一，依民事訴訟法第四百四十六條第一項但書、第二百五十五條
　　第一項第二款規定，亦應准許。又返還認賠五萬元部分，乙○○係依侵權行為法
　　律關係請求，上訴本院後復主張依民法第九十二條規定因被詐欺而撤銷上開意思
　　表示，核此為訴訟標的之追加，惟其請求基礎事實同一，且甲○○亦為本案之言
　　詞辯論，即無不合，先予明。
二、就香港惠知發展公司部分：
　(一)乙○○主張：民國七十九年底，甲○○遊說鄭日省投資廈門經營寶石生意，於該
　　年底考察返回後，即由鄭日省、伊、訴外人黃明和、何希淳、陳慶豐、田松偉，
　　而甲○○（佔兩股）另邀林娜莉等人共九股，集資三百六十萬元，以利於香港成
　　立香港惠知發展公司藉以與廈門中方人士共同成立廈門惠知寶石公司，於繳交股
　　款時，甲○○向伊告貸一百二十萬元，以便支付甲○○及其同居人林娜莉共三股
　　之股款，八十年五月初伊乃邀甲○○商議甲○○就香港惠知發展公司向伊共借上
　　開一百二十萬元股款，其中四十萬元部分，伊同意該部分不要另覓保証，甲○○
　　就香港惠知發展公司股款八十萬元，連同廈門惠知電子公司之股款一百二十萬元
　　，共計二百萬元部分，借用一年（自八十年五月一日起至八十一年四月三十日止
　　），並自八十年五月一日開始計息（年息十九萬元），同時提供甲○○所有坐落
　　原判決所示之不動產設定抵押權予伊，嗣甲○○赴香港投資寶石之業務未有任何
　　進展，廈門惠知寶石公司及香港惠知發展公司並停止所有之業務活動，八十年十
　　一月二十八日甲○○與全體股東乃召開業務檢討會，於會中經甲○○及全體股東
　　同意解決方案為：香港惠知發展公司結束所有業務，每位股東認賠五萬元，彰化
　　銀行之存款餘額九十二萬零八百九十一元，退還伊等六人，每人十五萬元，各人
　　不足額二十萬元部分則由甲○○支付；又甲○○於八十年五月間以林娜莉於北京
　　出事由，向伊借款三十五萬一千元，尚餘二十萬元未還等情，為此依返還借貸款
　　，履行契約，侵權行為及撤銷認賠之效果，求為甲○○應給付伊一百四十萬元之
　　借款，二十萬元之退股款及五萬元之認賠款合計一百六十五萬元及自起訴狀繕本
　　送達翌日起至清償日止按年息百分之五計算之利息之判決。
　(二)甲○○則以：伊係於民國八十年初兩造合作投資廈門電子公司成立期間應乙○○
    之邀入股香港惠知發展公司，並獲其允諾代墊股款，始成為該公司股東，惟乙○
　　○不能証明有代墊股款之事實，縱有約定代墊情事，然林娜莉之股款四十萬元與
　　伊無涉，並非伊所借；而乙○○亦未能舉証証明伊有為林娜莉向其借款三十五萬
　　一千元之事實；又伊並未同意負責退回股款二十萬元予乙○○，鄭日省之証詞不
　　實；且乙○○既主張依檢討會決議請求伊退回股款二十萬元，卻又同時主張被詐
　　欺而撤銷該認賠五萬元之協議，顯自相矛盾而不可採，況其已逾一年之除斥期間
　　，亦不得主張撤銷等語，資為抗辯。
  (三)乙○○主張甲○○向伊借款一百二十萬元，其中八十萬元供甲○○，另四十萬元
    供林娜莉繳交香港惠知公司股款，另甲○○於八十年五月間以林娜莉於北京出事
　　為由，向伊借款三十五萬一千元尚餘二十萬元未還之事實，業據其提出股款收據
　　三紙、彰化銀行活期存款存摺、彰化銀行匯款單及甲○○於八十年六月二十八日
　　所簽寫之借款結算單為証（見原審卷(一)第二０一至二０六頁、二一四、二一五頁
　　）。甲○○對上開書証之真正並不爭執，並自認乙○○有允諾代墊其股款之事實
    ，惟否認黃某已有代墊其股款八十萬元及有向其借款三十五萬一千元之情事，並
    為前揭抗辯。查上開股款收據之收款日期均為八十年三月十八日，股款總計為一
　　百二十萬元，經手人為鄭日省均存入乙○○彰化銀行五七五八─０一─０００八
　　八─八００帳戶內，核與該行存摺之金額及日期相符。而証人即經辦股金存入者
　　鄭日省於原審結証稱：股款收據是我簽名蓋章，當時甲○○沒錢去向乙○○調，
　　可以確定是由我經手，錢是乙○○給我，故我把收據給乙○○等語（見原審卷(二)
　　第六七頁），並有彰化銀行新竹科學園區分行八十七年十月七日彰科字第一八八
　　九號函在卷可稽（見同上卷第八三頁）。足証乙○○主張甲○○有向伊借一百二
　　十萬元以繳納包含林娜莉在內之股款乙節屬實。甲○○雖否認乙○○已代墊其股
　　款八十萬元並謂林娜莉之四十萬元股款部分與伊無涉，鄭日省証詞不實云云。惟
　　鄭日省既為公司之股東，與兩造間無親屬或利害關係，並無偏頗乙○○之虞，參
　　以鄭日省與兩造均曾以香港惠知發展公司股東之身分於繳納上開股款日期後之八
　　十年十一月二十八日共同參與結束所有公司業務之檢討會，有該會議紀錄在卷足
　　憑（見原審卷(一)第二四七頁），若甲○○尚未繳納股款，則其何必參加該次股東
　　檢討會，且其未繳納股款之事亦必在該次會議提及，然觀其內容，卻僅係述及如
　　何認賠及由何人負責返還股款事宜，足証証人鄭日省之証言與事實相符，堪以採
　　信，況甲○○於偵查中亦承認乙○○有為其代墊二股八十萬元之事實（見八十七
　　偵續一字第九號卷第八七頁）甲○○前開抗辯，即不可採。次查，乙○○所提出
　　之前揭彰化銀行匯款單固載有匯款人為「乙○○」、匯款金額為「三十五萬一千
　　元」，惟收款人係「謝文輝」並非為林娜莉或甲○○，況該匯款單僅能証明乙○
　　○有匯款之事實，尚無法証明其與甲○○有借貸並為一致意思表示之情事。至於
　　上開結算單（見原審卷(一)第二一五頁），甲○○固承認為其所出立，然其內亦僅
　　有「（80萬+35萬=115萬-10萬=100萬 ）」之記載，並無甲○○有向乙○○借三
　　十五萬一千元，並已償還十五萬元之文義，況其內之「三十五萬元」與其所述之
　　借款三十五萬一千元亦不符，是尚難憑此遽認吳某有以林娜莉在北京出事為由向
　　乙○○借款三十五萬一千元，嗣已償還部分欠款，尚餘二十萬元未還之事實，是
　　乙○○此部分二十萬元返還借款之請求，即屬無據，難以准許。
  (四)乙○○另主張：甲○○於香港惠知發展公司均已停止業務活動後；於八十年十一
    月二十八日參與股東在驊洲通運公司所召開之「業務檢討會」，會中其同意解決
    方案即：香港惠知發展公司結束所有業務及相關之活動。每位股東認賠五萬元，
    彰化銀行之存款餘額九十二萬零八百九十一元，退還黃明和、鄭日省、何希淳、
    陳慶豐、驊洲公司及乙○○等六人，每人十五萬元，各人不足額二十萬元則由甲
    ○○負責支付等情，有前揭香港惠知發展公司業務檢討會結論可證，而證人鄭日
    省於原審審理時亦結證：要結束香港公司時，每人退回十五萬元，會議紀錄是全
    部寫好我們才簽名，香港惠知是甲○○負責營運，並沒有看到香港惠知公司之帳
    等語。甲○○既自認其在會議紀錄上簽名，且證人鄭日省亦詳述會議是由其主導
    ，甲○○有同意會議結論等語（見原審卷(一)第六二、六三頁）。而上開證言可信
    ，已如前述，是甲○○空言否認同意該次會議結論，並謂其僅於出席報到項下簽
    名云云，並不足採，此外證人即股東陳慶豐、黃明和均於本院刑事庭中到庭結證
    ：會議紀錄是大家討論後有結論後，大家才簽名的等語（見刑事卷第一一三頁）
    ，益證系爭檢討會結論屬實。從而乙○○依兩造間所達成由甲○○負責退還上開
    股款二十萬元之會議決議，請求甲○○如數給付及其法定遲延利息，亦屬有據，
    應予准許。
  (五)兩造既均參加前開香港惠知發展司結束業務之檢討會，且同意如下之結論，即每
　　位股東認賠五萬元，每人領回四十五萬元資金，餘不足二十萬元部分由甲○○負
　　責退還，已如前述，則此協議自均有拘束兩造之效力，亦即認賠五萬元是為乙○
　　○個人所認知並予同意，殊難謂其個人有受甲○○詐欺情事可言，其依侵權行為
　　法律關係請求甲○○賠償五萬元及其法定遲延利息，即無所據。又甲○○並無詐
　　欺此五萬元之事實，則乙○○主張併依民法第九十二條規定撤銷其被詐欺認賠此
　　五萬元之意思表示，亦非有理，況其上訴本院時始為此撤銷之意思表示，顯已逾
　　一年之除斥期間，其為此請求，即非有據，難以准許。
　(六)綜右所述，本件乙○○請求就香港惠知發展公司成立墊借之股款一百二十萬元及
　　該公司結束業務檢討會協議應允退還之股款二十萬元計一百四十萬元，要求甲○
　　○如數給付並加計法定遲延利息，為有理由，應予准許，至乙○○依返還消費借
　　貸款及侵權行為，撤銷詐欺之法律關係，請求甲○○給付二十萬元及五萬元計二
　　十五萬元及其法定遲延利息部分，為無理由，不予准許。
三、就廈門惠知電子公司部分：
　(一)乙○○主張：八十年四月間，甲○○向伊稱新竹香山之惠知電子公司己停業，該
　　工廠之舊生產設備可運至大陸與廈門市興龍人造花廠合資生產各種電路板、玩具
　　、燈飾、電子循環控制器等產品，伊乃應其要求，於八十年四月十八日交付現金
　　七十五萬元予甲○○，而與淞翌公司簽署「技術轉移合約書」，甲○○隨即於同
　　年四月二十一日擬妥合夥經營協議書，並於隔日經伊、鄭日省、甲○○簽署成立
　　廈門惠知電子公司約定資本額為一千萬元，每股十萬元；中方占二十股，台方占
　　八十股，待須繳交現金股款時，甲○○又向伊借貸，吳某應於八十年五月一日及
　　五月三十一日繳交之股款共一百二十萬元，伊應允借款，然為求得債權之保障，
　　並書立借款憑証，迨八十年六月三十日甲○○應繳剩餘之八十萬元股款，吳某又
　　向伊告貸，吳某於八十年五月三日向伊支取一百萬元之週轉金後，即赴廈門展開
　　成立廈門惠知電子公司之審批工作及機器裝備之試車，量產等業務，而伊於台灣
　　則按期支付上開移轉權利金及依大陸廠之指示購買原材料，且廈門廠之部分成品
　　亦按淞翌公司之指示，直接交貨於大陸之佳節，麗星等燈飾工廠，如是運作約半
　　年時間，甲○○所訂購之原材料達六百五十萬元左右，然於台灣卻僅向淞翌公司
　　回收二百三十萬元左右之成品貨款，甲○○隱匿廈門惠知電子公司早於八十年二
　　月三日即已成立並與中方開始合作之事實，而於八十年四月二十二日除誆稱將成
　　立廈門惠知電子公司外，復於合夥協議書上註明與中方合作之期間係自八十年五
　　月一日起，嗣復未將伊及鄭日省列名為廈門惠知電子公司之股東及監察人，顯見
　　甲○○於召募伊及其他股東投資成立右開兩家公司時，即有不法所有之意圖，並
　　施詐術使伊及其他股東陷於錯誤，而為股款及墊款之交付，實有詐欺罪嫌，為此
　　依借貸，侵權行為損害賠償法律關係，請求甲○○給付伊廈門惠知電子公司部分
　　款七百八十五萬六千二百二十三元（即如上述，吳某借用及騙取之股款含約定利
　　息共二百十九萬元加上伊之代墊款三百六十六萬六千二百二十三元暨其出資款二
　　百萬元），及其中七百六十六萬六千二百二十三元部分之法定遲延利息等情（原
　　審判命吳某給付二百十九萬元及其中二百萬部分之利息，而駁回其餘請求，兩造
　　各就敗訴部分，提起上訴）。
　(二)甲○○則以：伊雖有書立借款憑証，惟乙○○是否確有墊款並未提出証據証明；
　　又乙○○謂其為合作事業廈門惠知電子公司墊付週轉金三百六十元萬六千二百二
　　十三元要求伊支付，自應負責舉証，姑不論其所述墊付是否屬實，縱屬真實，其
　　亦係因經營公司財務為公司而墊付，難令伊個人負責，至於其依侵權行為法律關
　　係請求伊賠償出資款二百萬元部分，乙○○既參與經手廈門惠知電子公司之成立
　　、經營，並由其經營財務及貨款之收取，伊何涉詐騙其股金之有等語，資為抗辯
　　。
　(三)按消費借貸雖為要物契約，惟借用人向貸與人借用款項，經出具借用証書交貸與
　　人收執，如依該借用証書表明之事項足以推知貸與人已交付借用物者，即應認其
　　就交付借用物之事實，已盡舉証責任（最高法院六十九年度台上字第三八六八號
　　判決參照）。乙○○主張甲○○因投資廈門惠知電子公司，向伊借款二百萬元，
　　並約定利息十九萬元及設定不動產抵押權予伊等情，業據其提出借款憑據、借款
　　結算單各乙份為証（見原審卷(一)第二一三、二一五頁）。甲○○對上開書証之真
　　正並不爭執，惟否認有收到借款之事實。然查，甲○○於台灣新竹地方法院檢察
　　署八十六年促字第三二一九號詐欺案件偵查初訊時即已承認：出資廈門惠知電子
　　公司有出資二百萬元，是乙○○幫我墊付的，另外我還出資二百萬元，是用機器
　　設備，這張憑據是我簽的，但內容我忘了等語（見該卷第二一頁反面、二二頁），
　　是其嗣後否認前情，自屬事後卸責之詞，並不足採。況觀之上開借款憑據已表明
　　：借款期間八十年五月一日起至八十一年四月三十日止，自借款日起算利息合計
    十九萬元，立據人甲○○提供坐落新竹縣竹東鎮○○里○鄰○○路○段三０七號
    土地及房屋為抵押等語。依該借款憑據之內容所示，利息既自借款日起算且為八
　　十年五月一日，足以推知乙○○於當時交付借款，參以甲○○於刑事審理中亦自
　　承：不動產權狀是我親手交給乙○○（見新竹地院八十八年易字第一０一六號刑
　　事卷第一七九頁），可見甲○○已有依該借款憑據之約定於收受借款二百萬元時
　　交付系爭不動產權狀予乙○○俾憑以辦理設定抵押之情事，揆諸前揭判決意旨，
　　應認乙○○就交付借款之事實已盡舉証責任，乙○○依消費借貸法律關係請求甲
　　○○給付借款二百萬元及利息十九萬元，並依借款憑証之約定，請求甲○○應將
　　上開不動產所有權全部設定本金二百萬元之抵押權予伊，即屬有據，應予准許。
　(四)另按債權為對於特定人之權利，債權人只能向債務人請求給付，而不能向債務人
　　以外之人請求給付（最高法院十八年上字第一九五三號判例參照）乙○○主張伊
　　為廈門惠知電子公司之成立，代墊款三百六十六萬六千二百二十三元部分。觀其
　　為此墊款，乃為支借廈門惠知電子公司對淞翌公司之技術移轉權利金或購買原材
　　料之貨款等款項，且乙○○於刑事偵查中亦稱：一共幫公司墊了三百六十幾萬元
　　，當時用錢時沒有想那麼多（是投資還是幫公司墊的），我就想我是投資人之一
　　，公司需要錢，所以我就用我的票開出去等語（見八十六年偵字第三二一九號偵
　　查卷第二九頁背面），而甲○○對於此部分之墊款，以及帳簿上印文為其所蓋用
　　等情，亦有爭執，惟無論此項墊款存在與否，借貸關係應存在於乙○○與廈門惠
　　知電子公司之間，乙○○依返還墊借款之法律關係，向甲○○請求返還此部分墊
　　款及其遲延利息，顯非有據，原審以此為由，駁回其此部分之請求，即無不合。
　(五)按就侵權行為而言，被害人應就行為人因故意或過失，不法侵害之事實，負舉證
　　責任。乙○○主張伊因甲○○之詐欺行為，伊不可能投資廈門惠知電子公司二百
　　萬元亦不可能因此自認係該公司之股東而應允替甲○○代墊前開三百六十六萬六
　　千二百二十三元之款項，為此並依侵權行為法律關係，請求甲○○給付上開被詐
　　取之款項五百六十六萬六千二百二十三元並加計法定遲延利息等情。甲○○則否
　　認有詐欺等不法情事，抗辯：乙○○自始均有參與成立之過程，且負責公司財務
　　及掌管帳簿等語。本件乙○○認甲○○有詐欺等不法行為，係主張：於八十年四
　　月間甲○○向伊稱設立於新竹香山之惠知電子公司已停業，上開工廠之舊生產設
　　備可運至大陸與廈門市興龍人造花廠合資生產各種電路板、玩具、燈飾、電子循
　　環控制等產品，利用廉價勞工，獲利超豐，已與臺灣淞翌科技公司談妥移轉聖誕
　　燈控制器之生產技術，淞翌公司並可供應原材料，且一年提供至少八十萬套訂單
　　，詎其明知其早於同年二月三日已以其臺灣惠知公司名義與廈門興龍人造花廠開
　　始合作及兩岸關係條例公布實施前自然人非不可能成為與中方合資公司股東身分
　　之事實，並誆稱願將伊及鄭日省列為合資廈門惠知電子公司董事、監察人，卻故
　　意隱匿上情，擅自以台灣惠知公司之名義與該人造花廠合作成立廈門惠知電子公
　　司，使伊等誤信可為廈門惠知電子公司之董事、監察人身分而於八十年四月二十
　　二日與之簽訂合夥經營協議書，並交付出資款二百萬元，嗣並陸續被騙繼續墊款
　　計三百六十六萬六千二百二十三元云云，並提出林娜莉之信函及所附之廈門惠知
　　電子公司成立資料、合夥經營協議書等件為証（見原審卷(一)第二五五、三二五、
　　三二六、三二八至三三四頁）。經查，乙○○雖謂：係八十年四月間才談到要投
　　資設立廈門惠子公司，於同年月二十二日簽立合夥經營協議前，並不知該公司業
　　於八十年三月二十三日經廈門市外商投資企業管理局批復同意由甲○○擔任負責
　　人之台灣惠知公司與廈門興龍人造花廠合作興辦，該批復書係八十五年十月間林
　　娜莉寄發予伊，伊始知有批復書等語。惟乙○○已知悉廈門市外商管理局之批復
　　函，業經其於偵查中自承在卷「（知否有批准証書？）知道。」（見八十七年偵
　　續字第二號卷第二十四頁反面）；且於簽立合夥經營協議書前，業於八十年四月
　　十八日由甲○○以廈門惠知電子公司董事長之名義與淞翌公司成立技術轉移合約
　　，乙○○、鄭日省並擔任見証人，該公司並隨即於八十年四月二十五日由乙○○
　　支付淞翌公司七十五萬元之權利金，有技術轉移合約書、乙○○支付淞翌公司製
　　作之現金帳在卷足憑（見原審卷(一)第二五０、偵續字第二號卷第六０至六三頁）
　　，更於隔月即八十年五月二十二日將原屬甲○○之機器、設備轉往大陸、有乙○
　　○與廈門惠知電子公司人員往返之信函可憑（見同上卷第四一頁）。一般而言，
　　設立公司非二、三天之事，事前之評估，設立之申請程序等，均需花費時間，果
　　如乙○○所稱係遲至八十年四月間才談到要設立廈門惠知電子公司，則在八十年
　　四月二十二日始成立合夥經營協議，該公司能否設立均未定之情形下，即先於八
　　十年四月十八日以該公司之名義成立移轉技術契約，實與常情不合，是乙○○謂
　　甲○○隱瞞前開廈門惠知電子公司於簽立合夥經營協議書前即已獲得批准設立云
　　云，難認為真正，自無法就此認定甲○○係施用詐術。又乙○○並不否認伊係在
　　台灣負責公司之帳目，公司之款項原本是約定要存在以甲○○名義所開立之帳戶
　　內，該帳戶由伊管理，但後來資金不足，所以直接用伊的帳戶處理，等吳某回來
　　再對帳等語（見原審刑事卷第一五六頁），另乙○○自承：曾於八十年六月間以
　　該印章填寫取款條領取甲○○帳戶內的錢，只是印章已還吳某等人等語（見偵續
　　字第二號卷第二二頁反面），足見甲○○所辯公司之帳目係由乙○○負責掌管乙
　　節屬實。至乙○○復雖謂已代為墊付廈門惠知電子公司三百餘萬元之雜支出乙節
　　，然依其所述，及其所製作之現金帳資料觀之，甲○○亦至少代為墊付公司三百
　　餘萬元之款項（見原審刑事卷第八九、一六０至一六一頁），且其自承：（三百
　　六十幾萬元是投資的還是幫公司墊的？）當時用錢時沒想那麼多，伊就是投資人
　　之一，公司需要用錢，所以伊就用自己的票開出去等語（見偵卷第三二一九號卷
　　第二九頁反面），再則乙○○係管理帳目之人，而廈門惠知電子公司確有依合夥
　　經營協議從事電路板、家器等產品之製造，乙○○顯係基於參與該公司之營運而
　　為墊款，自難謂係受甲○○之詐欺所致。再，甲○○嗣雖將乙○○參與投資之廈
　　門惠知電子公司之機器、設備轉作甲○○另行投資成立之宜興惠知電子公司之資
　　產，惟此乃因廈門惠知電子公司虧損，甲○○要求乙○○、鄭日省增資，其二人
　　均表示不願增資欲退股，廈門惠知電子公司最終遭廈門興龍人造花廠終止合作經
　　營等情，亦有協議書、股權轉讓書協議書、惠知電子公司董事會決議附於偵查卷
　　第三二一九號第二七至三九頁可憑。據上可知，本件乙○○既與其他股東及甲○
　　○共同投資參與廈門惠知電子公司之經營，且由其經管國內帳目，而該公司確有
　　向淞翌公司為技術移轉合作，並生產成品運往大陸之燈飾工廠及在台灣之淞翌公
　　司因而獲取利潤，雖該公司嗣後因虧損無法經營，亦難認甲○○覓乙○○投資之
　　初有何詐欺行為可言，況甲○○於該公司營運中，亦曾墊款，為乙○○所不爭，
　　益証甲○○無詐欺取財之意圖。本件尚難徒憑林娜莉個人之信函、廈門惠知電子
　　公司之資料，及因法令因素未將其等列為董事、監察人，即遽認甲○○有詐欺犯
　　行，況乙○○告訴甲○○犯有詐欺等罪嫌，亦經本院刑事判決吳某無罪確定在案
　　，益証甲○○無詐欺、侵佔等之侵權行為可言。是乙○○依侵權行為之法律關係
　　，請求甲○○賠償伊出資款二百萬元及代墊款三百六十六萬六千二百二十三元計
　　五百六十六萬六千二百二十三元及其法定遲延利息，即屬無據。
四、綜上所述，本件乙○○依返還借貸款，履行契約及侵權行為之法律關係，請求甲
　　○○給付伊九百五十萬六千二百二十三元及其中九百三十一萬六千二百二十三元
　　自起訴狀繕本送達翌日即八十六年三月二十二日起至清償日止按年息百分之五計
　　算之利息，甲○○並應將如原判決主文所示之不動產所有權全部設定本金二百萬
　　元之抵押權予伊。其中有理由部分為三百五十九萬元及其中三百四十萬元部分自
　　八十六年三月二十二日起算之利息並設定抵押權部分，原審就此部分為乙○○勝
　　訴之判決，核無違誤，甲○○上訴論旨指摘原判決此部分不當，求為廢棄，非有
　　理由，應予駁回。至逾前開有理由部分之請求，為無理由，不予准許。原審就其
　　中二十萬元本息部分為乙○○勝訴之判決，並就該部分為准、免假執行之宣告，
　　尚有未洽，甲○○上訴論旨指摘原判決此部分不當，求為廢棄，為有理由，應改
　　判如主文第一、二項所示，而其餘無理由即五百六十六萬六千二百二十三元本息
　　部分，原審為乙○○敗訴之判決，並駁回其假執行之聲請，核無不合，乙○○上
　　訴論旨指摘原判決此部分不當，求予廢棄，為無理由，應予駁回。
五、本件論証已臻明確，兩造其餘之攻擊，防禦方法及其各自舉証，經審酌後於判決
　　結果已無影響，爰不一一論逑，併此明。
六、據上論結，本件甲○○之上訴為一部有理由，一部無理由，乙○○之上訴為無理
    由，依民事訴訟法第四百五十條、第四百四十九條第一項、第七十九條但書，判
    決如主文。
中　　　華　　　民　　　國　　九十一　　年　　　八　　　月　　二十八　　日
　　　　　　　　　　　　　　　　　　民事第三庭
                                    　　審判長法　官　張　宗　權
                                        　　　法　官　蕭　艿　菁
                                              法　官　吳　秀　美
右正本係照原本作成。
如不服本判決，應於收受送達後二十日內向本院提出上訴書狀，其未表明上訴理由者
，應於提出上訴後二十日內向本院補提理由書狀（均須按他造當事人之人數附繕本）
上訴時應提出委任律師或具有律師資格之人之委任狀；委任有律師資格者，另應附具
律師及格證書及釋明委任人與受任人有民事訴訟法第四百六十六條之一第一項但書或
第二項（詳附註）所定關係之釋明文書影本。
中　　　華　　　民　　　國　　九十一　　年　　　九　　　月　　　三　　　日
　　　　　　　　　　　　　　　　　　　　　　　書記官　高　瑞　琦
附註：
民事訴訟法第四百六十六條之一（第一項、第二項）：
對於第二審判決上訴，上訴人應委任律師為訴訟代理人。但上訴人或其法定代理人具
有律師資格者，不在此限。
上訴人之配偶、三親等內之血親、二親等內之姻親，或上訴人為法人、中央或地方機
關時，其所屬專任人員具有律師資格並經法院認為適當者，亦得為第三審訴訟代理人
。
